【裁判字號】    96,上易,746
【裁判日期】    970109
【裁判案由】    家暴傷害
【裁判全文】
臺灣高等法院臺南分院刑事判決
上  訴  人
即  被  告  甲○○
上列上訴人即被告因家暴傷害案件，不服臺灣嘉義地方法院96年
度易字第414號中華民國96年10月30日第一審判決（起訴案號：
臺灣嘉義地方法院檢察署96年度偵字第3807號），提起上訴，本
院判決如下：
    主      文
上訴駁回。
    事      實
一、甲○○係乙○○之二伯（甲○○為乙○○配偶王慶富之二哥
    ），二人間具有家庭暴力防治法第三條第四款所定之四親等
    內姻親關係，前因家產分配問題及乙○○撥打電話、書寫不
    當內容信件與甲○○及其妻李錦雀，雙方已有嫌隙。甲○○
    於民國（下同）九十六年二月十七日除夕當天下午四時五十
    五分許，在嘉義縣大林鎮過溪里過溪一五一號祖厝客廳內，
    與乙○○發生口角爭執，因而心生不滿，竟基於傷害人身體
    之犯意，徒手掌摑乙○○左臉，並抓扯乙○○頭髮，經王慶
    富將二人分開後，甲○○又接續拉扯乙○○頭髮，經王慶富
    再次將二人分開，甲○○始罷手，因而致乙○○受有頭部外
    傷、左臉腫脹及紅腫、右膝挫傷、肢體多處擦傷、口內腔擦
    傷之傷害。
二、案經乙○○訴由嘉義縣警察局民雄分局報請臺灣嘉義地方法
    院檢察署檢察官偵查起訴。
    理      由
一、按被告以外之人於審判外之陳述，雖不符刑事訴訟法第一百
    五十九條之一至第一百五十九條之四之規定，而經當事人於
    審判程序同意作為證據，法院審酌該言詞陳述或書面陳述作
    成時之情況，認為適當者，亦得為證據。當事人、代理人或
    辯護人於法院調查證據時，知有第一百五十九條第一項不得
    為證據之情形，而未於言詞辯論終結前聲明異議者，視為有
    前項之同意，此觀刑事訴訟法第一百五十九條之五規定甚明
    。本件被告甲○○於言詞辯論終結前，對於財團法人佛教慈
    濟綜合醫院大林醫院（下稱大林慈濟醫院）診斷證明書、函
    附病情說明書、診療所攝之照片、告訴人乙○○提出之現場
    照片等證據方法之證據能力，均未聲明異議；公訴人對於被
    告提出之現場照片、祖厝建築平面圖、祖厝小客廳平面圖、
    案發時光碟等證據方法之證據能力，亦未聲明異議。本院審
    酌上開書面陳述作成時之情況，認均無顯不適當之情形，亦
    無顯不可信之情況，係於可信之特別情況下所製作之文書。
    ，而認上開證據資料合於刑事訴訟法第一百五十九條之四、
    之五等規定，因而均具證據能力。
二、訊據上訴人即被告甲○○固坦承有於上開時地，和告訴人乙
    ○○發生口角爭執，然矢口否認有何傷害犯行，辯稱；當日
    係乙○○欲毆打伊配偶李錦雀，伊為避免家人受到傷害，而
    拉乙○○手肘欲將乙○○拉至屋外，不知乙○○為何會有此
    傷勢云云，經查：
  (一)告訴人乙○○與被告前因協調家產分配問題，以及告訴人乙
    ○○屢次撥打電話、書寫不當言詞書信與被告甲○○，雙方
    素有嫌隙乙節，業據證人王慶富、李錦雀於原審證述明確（
    分別見原審卷第八十八頁至第八十九頁、第一百六十五頁、
    第一百六十九頁），復為被告所不爭執，其中告訴人乙○○
    因書寫不當言詞信件與被告甲○○、李錦雀，亦經臺灣雲林
    地方法院檢察署檢察官聲請簡易判決處刑，亦有被告甲○○
    提出告訴人乙○○繕寫之信件影本（見偵卷第二十三頁至第
    四十頁）、臺灣雲林地方法院檢察署檢察官九十六年度偵字
    第三四一五號聲請簡易判決處刑書一份（見原審卷第十七頁
    ）在卷可稽。再被告甲○○、被告配偶李錦雀、被告之父王
    聰山與告訴人乙○○於九十六年二月十七日下午四時五十五
    分前之數分鐘內，在嘉義縣大林鎮過溪里過溪一五一號祖厝
    小客廳內，發生口角爭執，則為被告甲○○迭於警詢時、偵
    查中及原審審理時均供承不諱（見警卷第二頁、偵卷第十四
    頁、原審卷第一百八十二頁至第一百八十三頁），參以被告
    提出之光碟內容確實可見被告甲○○、李錦雀、王聰山與告
    訴人乙○○就彼此恩怨有言語爭執，亦經原審勘驗上開光碟
    屬實，是被告甲○○對於告訴人乙○○以電話、信件不當騷
    擾，甚為不滿，復於上開時地發生口角衝突，顯見被告甲○
    ○對於告訴人乙○○確有傷害之動機無訛。
  (二)再於九十六年二月十七日下午四時五十五分許，被告甲○○
    與告訴人乙○○發生口角衝突，被告甲○○以右手掌摑告訴
    人乙○○左臉，拉扯乙○○頭髮欲將乙○○拉出小客廳門外
    ，拉扯時乙○○右腳膝蓋碰撞到茶几，經告訴人乙○○配偶
    即被告之弟王慶富拉開二人後，被告再次拉扯乙○○頭髮欲
    將乙○○拉出等情，為證人乙○○於原審審理時結證明確（
    見原審卷第一百十六頁至第一百十八頁）；參以證人王慶富
    於原審審理時結稱：我從紗門可以看到客廳的情形，我有聽
    到他們吵架的聲音，看到二哥（即被告）用右手掌打我太太
    嘴巴，我衝出去時剛好二哥在扯我太太頭髮，我把他架開，
    要我二哥動口不要動手，我二哥又第二次拉我太太頭髮，我
    再次把他們架開等語（見原審卷第九十五頁至第九十六頁）
    明確，俱與證人乙○○上開證述之先掌摑一巴掌、繼而拉扯
    頭髮，經王慶富拉開後，被告續為拉扯頭髮之行為等節互核
    相符，而證人王慶富雖係告訴人之配偶，然於原審審理時對
    其配偶乙○○屢次書寫不當信件與被告甲○○、李錦雀一節
    ，亦坦白證述，並無刻意維護隱匿其配偶乙○○之不當行為
    ，且於偵查中及原審審理時均表示希望其配偶乙○○與被告
    能和解，也屢次勸告乙○○退讓等語（見偵卷第十三頁、原
    審卷第九十九頁、第一百零六頁至第一百零七頁），顯見證
    人王慶富並無刻意偏袒其妻，並冀求雙方能和解勿興訟，是
    其上開證述具有憑信性、真誠性無疑。是參酌證人乙○○、
    王慶富上開證述內容，渠等均證稱被告甲○○先掌摑乙○○
    後，再拉扯乙○○頭髮，經王慶富制止後，被告續為拉扯乙
    ○○頭髮之行為，應屬可採。
  (三)又被告雖抗辯證人王慶富於廚房內應無法看見小客廳內之情
    形云云，並提出自行拍攝之現場照片及自繪平面圖為證，惟
    證人王慶富於原審審理復證稱：我原本在餐桌那裡用火鍋料
    ，因為要聚餐，餐桌會拉到正門那裡，我從紗門可以看到客
    廳的情形，距離不到十公尺，我有聽到他們吵架的聲音，後
    來聽到聲音變的很大聲，我就邊抬頭邊看等語（見原審卷第
    九十頁、第一百零三頁），而被告提出之照片二即自小客廳
    外側往外拍攝（見原審卷第二百十頁），仍可見餐廳之紗門
    ，並非視線完全遮蔽，佐以被告自承其所繪之祖厝平面圖自
    廚房最外側至小客廳最內側即依序為廚房、房間、餐廳、走
    廊、房間、小客廳，合計總長度為十八公尺，小客廳旁邊靠
    近餐廳之房間有另二道門等語（見原審卷第一百八十一頁至
    第一百八十二頁），而證人王慶富係在拉到正門附近之餐桌
    處往小客廳看，該距離遠短於十八公尺，以一般正常視力而
    言，並非過遠而無法看清之距離，況證人王慶富既已先聽聞
    其妻與被告等人爭吵之聲音，因而密切注意該處狀況，實符
    常情。另被告提出之照片三即自廚房往小客廳拍攝之照片，
    雖有視線遮蔽情形，然依證人王慶富上開證述，其係在放置
    餐桌處往小客廳看，實非自更遠之廚房往小客廳觀看，是尚
    難以此認證人王慶富並未親見本件案發情形，被告執此抗辯
    ，顯屬無據。
  (四)此外，乙○○因被告上開犯行，因而受有頭部外傷、左臉腫
    脹及紅腫、右膝挫傷、肢體多處擦傷、口腔內擦傷等傷害，
    亦有大林慈濟醫療診斷證明書一份在卷可稽（見警卷第十八
    頁），而告訴人乙○○於九十六年二月十七日就診，經驗傷
    後傷口初步處置，檢查傷口為新傷，並有拍照存證等情，亦
    有上開大林慈濟醫院九十六年六月十五日慈醫大林文字第09
    60001015號函及所附之病情說明書、光碟在卷可參（偵卷第
    五十六頁至第五十七頁），觀諸前開醫療診斷證明書、病情
    說明書所載之就診時間，距離本件案發時間甚為接近，傷勢
    俱為新傷，且乙○○所受之「左臉腫脹、紅腫、口腔內擦傷
    」之傷害，與一般遭掌摑所致情狀相符，「頭部外傷」則與
    拉扯頭髮所致情狀相符，「右膝挫傷」與證人乙○○所述拉
    扯時膝蓋碰撞茶几相符，「肢體多處擦傷」則與一般拉扯掙
    扎時造成之傷勢相當，是告訴人乙○○於案發後隨即於同日
    下午五時三十二分就診，其所診斷之傷勢復與上開證人乙○
    ○、王慶富證述被告傷害情節相符，亦徵證人乙○○、王慶
    富證稱被告於上開時地徒手掌摑乙○○、拉扯乙○○頭髮之
    證詞，並非憑空杜撰，應係可採。
  (五)再被告甲○○抗辯其剛開始僅拉開乙○○手五、六次，最後
    決定把她拉到外面去，拉的時候沒有很用力云云（見原審卷
    第一百八十五頁），然乙○○於上開時地，掛戴於臉部之眼
    鏡掉落，嗣於小客廳靠近藤椅、沙發處之地上尋獲乙節，業
    據證人乙○○、王慶富、李錦雀、王聰山於原審證述明確，
    復為被告所不爭執，參以被告甲○○於原審審理時陳稱於小
    客廳平面圖所示之茶几與大門間拉扯乙○○等語（見原審卷
    一百八十五頁），是以被告甲○○與乙○○所在位置為大門
    與茶几之間，被告甲○○僅以不大之力道拉乙○○手肘，則
    一般眼鏡掛戴時，普通之跑跳均不會輕易掉落，若被告僅係
    輕微拉手肘，臉部及頭部並未受力，焉有可能眼鏡掉落？並
    且掉落在藤椅、沙發處附近之地上？是以上開眼鏡掉落之位
    置與被告甲○○、乙○○已有一段距離觀之，亦徵被告甲○
    ○有掌摑乙○○臉部、拉扯頭髮此種在臉部、頭部施力情形
    ，始會造成乙○○掛戴於臉部之眼鏡飛落在藤椅、沙發附近
    地上情形，是被告甲○○辯稱僅輕拉乙○○手肘云云，顯係
    卸責之詞，實無足採。
  (六)至證人王麗華、王聰山、李錦雀於原審雖到庭均證稱被告未
    為前揭傷害犯行，係乙○○欲毆打李錦雀云云。惟證人王麗
    華於原審審理證稱：伊當時坐在小客廳外面走廊，背對小客
    廳，有聽到李錦雀說「你回來做什麼」，所以有「聽到」乙
    ○○要打李錦雀，也有「聽到」甲○○只有拉乙○○的手云
    云（見原審卷第一百四十七頁），然如何以李錦雀於案發時
    曾說「你回來做什麼」此話語可得知乙○○欲毆打李錦雀？
    又如何能僅以耳力即聽到被告只有拉乙○○？顯見證人王麗
    華上開證述實與一般人之邏輯不符，委不足採。又證人王聰
    山、李錦雀分別為被告父親、妻子，與被告關係親密，且證
    人王聰山於原審審理時已明白表示很討厭告訴人乙○○（見
    原審卷第一百五十八頁），證人李錦雀亦曾接獲乙○○書寫
    不當內容信件，亦如前述，是證人王聰山、李錦雀難謂無刻
    意偏袒被告之虞，渠等證述內容是否可信，實非無疑。參以
    證人李錦雀就被告係拉乙○○手臂抑或手肘，於偵查中及原
    審審理中已有矛盾（見偵卷第第十五頁、原審卷第一百七十
    六頁）；再證人李錦雀、王聰山分別就被告與乙○○拉扯時
    之位置及移動路線，以及所稱乙○○欲毆打李錦雀時，李錦
    雀之反應等情（分別見原審卷第一百五十五頁至第一百五十
    七頁），證人王聰山、李錦雀證述內容亦互不相符，所為證
    詞顯係出於迴護被告脫免之情，難以採信。此外，被告提出
    案發時所拍攝之光碟內容，亦僅拍攝被告、李錦雀、王聰山
    與告訴人乙○○口角爭執過程，突然即全無畫面，業經原審
    勘驗明確（見原審卷第一百八十九頁），而證人李錦雀證稱
    、被告甲○○陳稱上開光碟係案發當日返回住處時，女兒告
    知有拍攝畫面，是被告甲○○既早已知悉握有重要證據，為
    何不於最初警詢即行提出，反遲至檢察官偵查中始自行提出
    ？且並未提供原始記憶卡資料，難以判斷是否為完整錄影內
    容，雖證人李錦雀證稱小孩不知判斷拍攝重點云云（見原審
    卷第一百七十一頁），然依被告所述負責拍攝之大女兒已十
    九歲（見原審卷第一百九十頁），顯非稚幼，對於基本事理
    輕重判斷應有一定程度，豈會僅拍攝爭吵過程而未拍攝嗣後
    有無毆打之情節？是被告僅提出拍攝前半段之再行燒錄之光
    碟，實啟人疑竇，亦徵被告抗辯未曾毆打告訴人乙○○云云
    ，顯係卸責之詞，實不足採。
  (七)另被告復以其拉扯乙○○手肘，係因乙○○欲毆打其妻李錦
    雀，而為正當防衛為辯。然按刑法第二十三條規定正當防衛
    之要件，必對於現在不法之侵害，而出於防衛自己或他人權
    利，始能成立。若侵害已過去，或預料有侵害而侵害尚屬未
    來，則其加害行為，自無正當防衛之可言，最高法院著有十
    九年度上字第一一七四號判例可資參照。因此，正當防衛必
    須具備存在現時不法侵害之緊急防衛情狀及所實施者為客觀
    上必要之防衛行為等要件，始足當之。查證人李錦雀、王聰
    山雖均於原審證稱告訴人乙○○欲毆打李錦雀云云（另證人
    王麗華上開證稱「聽到」乙○○欲打李錦雀情節不合邏輯，
    已如前述），惟證人李錦雀、王聰山就所稱乙○○欲毆打李
    錦雀時，李錦雀反應方式等情，證述情節全然矛盾，業如前
    述，是渠等上開證述之可信性，實非無疑，且依被告提出之
    燒錄光碟顯示，亦全無所稱告訴人欲毆打李錦雀之畫面，是
    實無證據可資認定告訴人乙○○於上開時地有任何現在不法
    侵害行為。而被告與告訴人乙○○因言語齟齬爭吵，被告因
    之萌生傷害動機，掌摑乙○○左臉、拉扯乙○○頭髮，業經
    認定如前，則被告甲○○實施不法行為於先，殊與排除對方
    不法侵害而還擊情狀迥異，其毆打過程所肇致乙○○傷害，
    自不得主張防衛權相諉，其此節所辯亦無足採。
  (八)承前各節，勾稽以觀，被告甲○○傷害情節，至為灼然，前
    開所辯無非臨訟卸責之詞，均無足採，本件事證明確，被告
    甲○○犯行即堪認定。
三、按家庭暴力者，謂家庭成員間實施身體或精神上不法侵害之
    行為，又家庭暴力罪者，謂家庭成員間故意實施家庭暴力行
    為而成立其他法律所規定之犯罪，家庭暴力防治法第二條第
    一款及同條第二款分別定有明文。查被告甲○○係告訴人乙
    ○○之二伯，而具有家庭暴力防治法第三條第四款所定之家
    庭成員關係，是核被告甲○○上開所為，係犯刑法第二百七
    十七條第一項之普通傷害罪，且屬家庭暴力防治法第二條第
    二款所定之家庭暴力罪。又被告掌摑告訴人乙○○後，繼而
    拉扯乙○○頭髮，經王慶富拉開後，再行拉扯乙○○頭髮，
    被告上開傷害行為，係於密接之時地實行，且侵害同一之法
    益，各行為之獨立性極為薄弱，依一般社會健全觀念，在時
    間差距上，難以強行分開，在刑法評價上，應視為數個舉動
    之接續施行，為包括之一行為，屬接續犯。
四、原審適用刑法第二百七十七條第一項、第四十一條第一項前
    段，刑法施行法第一條之一第一項、第二項前段，中華民國
    九十六年罪犯減刑條例第二條第一項第三款、第七條、第九
    條之規定，並審酌被告大學畢業之智識程度，素行尚稱良好
    （有臺灣嘉義地方法院檢察署刑案資料查註紀錄表及臺灣高
    等法院被告前案紀錄表各一份附卷可按）；出於細故齟齬衝
    突之動機及目的；徒手掌摑臉部及拉扯頭髮之犯罪手段；與
    被害人為姻親關係；犯罪造成被害人身體受有傷害；及犯後
    矢口否認，未達成和解之態度等一切情狀，量處有期徒刑四
    月，併諭知易科罰金之折算標準，以示懲儆。又以被告甲○
    ○之犯罪時間在中華民國九十六年四月二十四日以前，合於
    中華民國九十六年罪犯減刑條例第二條第一項第三款之規定
    ，本件被告上揭犯行係在九十六年二月十七日所為，並無不
    得減刑之例外情形，自合於減刑條件，爰依該條例第七條、
    第九條併諭知減為有期徒刑貳月，如易科罰金，以新臺幣壹
    仟元折算壹日之折算標準等情。本院經核其認事用法，均無
    不當，量刑亦稱妥適。被告上訴意旨，猶執前詞，否認犯罪
    ，為無理由，應予駁回。
據上論結，應依刑事訴訟法第368條，判決如主文。
本案經檢察官李傳來到庭執行職務。
中    華    民    國    97    年    1     月    9     日
                  刑事第五庭    審判長法  官  楊明章
                                      法  官  戴勝利
                                      法  官  顏基典
以上正本證明與原本無異。
不得上訴。
                                      書記官  呂嘉文
中    華    民    國    97    年    1     月    10    日
【附錄】本判決論罪科刑法條：
刑法第二百七十七條第一項：
傷害人之身體或健康者，處三年以下有期徒刑、拘役或一千元以
下罰金。


司法院資訊處製作；財團法人民間司法改革基金會備份。
